【裁判字號】    98,訴,2238
【裁判日期】    980322
【裁判案由】    清償債務
【裁判全文】
臺灣高雄地方法院民事判決              98年度訴字第2238號
原      告  丙○○
被      告  乙○○
訴訟代理人  甲○○
上列當事人間清償債務事件，本院於民國98年3 月1 日言詞辯論
終結，判決如下：
    主  文
被告應給付原告新臺幣陸拾萬元，及自民國九十八年十月十七日
起至清償日止，按週年利率百分之五計算之利息。
原告其餘之訴駁回。
訴訟費用由被告負擔十分之七，餘由原告負擔。
本判決第一項於原告以新台幣貳拾萬元供擔保後得假執行；但被
告於假執行實施前以新臺幣陸拾萬元預供擔保後，得免為假執行
。
原告其餘假執行之聲請駁回。
  事實及理由
壹、程序方面：
一、本件被告乙○○經合法通知，無正當理由未於言詞辯論期日
    到場，核無民事訴訟法第386 條所列各款情形，爰依原告之
    聲請，由其一造辯論而為判決。
二、按訴狀送達後，原告不得將原訴變更或追加他訴，但擴張或
    減縮應受判決事項之聲明者，不在此限，民事訴訟法第255
    條第1 項第3 款定有明文。本件原告起訴時原係請求被告應
    給付原告新臺幣（下同）85萬元，及自民國84年1 月11日起
    至清償日止，按週年利率5%計算之利息，嗣於訴狀送達被告
    後，於本院99年1 月20日言詞辯論時當庭變更請求被告應給
    付原告85萬元，及自98年10月17日起至清償日止，按週年利
    率5%計算之利息（見本院卷第32頁），係減縮應受判決事項
    之聲明，核與上開規定相符，應予准許。
貳、實體方面：
一、原告主張：被告於民國84年1 月11日向其借款新臺幣（下同
    ）85萬元，約定於86年1 月11日返還，被告並書立「借據證
    明書」1 紙（下稱系爭借據）交付原告收執，詎被告屆期未
    還款，爰依消費借貸之法律關係，請求被告返還借款。並聲
    明：(一)被告應給付原告850,000 元，及自98年10月17起至清
    償日止，按年息5%計算之利息。(二)願供擔保，請准宣告假執
    行。
二、被告未於最後言詞辯論期日到場，惟於本院99年2 月1 日言
    詞辯論時辯稱：伊確有於84年1 月11日向原告借款60萬元，
    另加計利息25萬元，故借據載明被告向原告借款85萬元，被
    告僅實際收受借款60萬元，嗣被告之母甲○○標得會款60萬
    元，並自被告之高雄市第二信用合作社（於98年9 月1 日由
    大眾銀行概括承受）帳戶提領25萬元，合計85萬元，嗣於86
    年1 月11日親手將現金交還原告，原告乃於系爭借據上註明
    「86年1 月11日歸還」字樣，因當時兩造夫妻關係良好，伊
    清償後請原告歸還系爭借據，原告稱會自行銷毀，伊相信原
    告，詎原告持系爭借據提起本件訴訟，原告之請求顯無理由
    等語，資為抗辯。並聲明：(一)原告之訴駁回。(二)如受不利判
    決，願供擔保請准宣告免為假執行。
三、兩造不爭執事項：
  (一)系爭借據上之「立據人乙○○」為被告親簽，並有系爭借據
    為證。
四、本件之爭點：
  (一)被告係向原告借款85萬元或60萬元？
  (二)被告是否已清償原告所借用之款項？
五、得心證之理由：
  (一)按稱消費借貸者，謂當事人一方移轉金錢或其他代替物之所
    有權於他方，而約定他方以種類、品質、數量相同之物返還
    之契約；借用人應於約定期限內，返還與借用物種類、品質
    、數量相同之物，民法第474 條第1 項、第478 條前段定有
    明文。次按消費借貸，因金錢或其他代替物之交付，而生效
    力，民法第475 條定有明文，足見金錢借貸契約為要物契約
    ，應由貸與人就交付金錢之事實，負舉證之責。又當事人主
    張之事實，經他造於準備書狀內或言詞辯論時或在受命法官
    、受託法官前自認者，無庸舉證，民事訴訟法第279 條第1
    項亦有明文。再民事訴訟如係由原告主張權利者，應先由原
    告負舉證之責，若原告不能舉證，以證實自己主張之事實為
    真實，則被告就其抗辯事實即令不能舉證，亦應駁回原告之
    請求（最高法院80年度台上字第2517號、82年度台上字第17
    23號判決意旨參照）；再消費借貸契約屬要物契約，因借用
    物之交付而生效力。借用人出具之借據，倘未表明已收到借
    款，致不足證明有交付借款之事實，且其對之又有爭執者，
    貸與人自仍須就交付借款之事實負舉證責任（最高法院87年
    度台上字第1611號判決參照）。
  (二)原告主張被告於84年1 月11日向其借用85萬元乙節，固據提
    出借據1 紙為證（見本院卷第5 頁），依該借據之記載：「
    借據證明書，茲向丙○○借85萬元，86年1 月11日歸還，立
    據人乙○○，空口無憑、立據為證，84年1 月11日起每個月
    以3 分為利息計算，到歸還為止」，該借據內容並未表明被
    告確有收到借款85萬元，惟被告既已自認已收到借款60萬元
    （見本院卷第30頁），則原告主張其已交付被告60萬元乙節
    ，堪信為真實。至原告另主張交付被告25萬元部分，因被告
    否認確有收受該部分款項，並辯稱該部分係預扣利息等語（
    見本院卷第30頁），茲因原告陳稱只有借據能證明確實有交
    付25萬元等語（見本院卷第30頁），惟系爭借據既不能證明
    原告確有交付該25萬元，依舉證責任分配法則，自應由原告
    就交付此部分借款之事實負舉證責任，原告復未能舉證以實
    其說，則原告此部分之主張，難以憑採。
  (三)次按金錢借貸契約係屬要物契約，故利息先扣之金錢借貸，
    其貸與之本金額應以利息預扣後實際交付借用人之金額為準
    ，該預扣利息部分，既未實際交付借用人，自不成立金錢借
    貸（最高法院87年度台上字第1682號判決、88年度台上字第
    1346號判決參照），查本件兩造固約定借款85萬元，惟原告
    既既僅能證明交付60萬元，其餘25萬元部分被告既辯以係預
    扣利息，則揆諸前說明，該25萬元部分金錢借貸關係自不成
    立，原告超過本金60萬元部分之請求，自無理由。
  (四)再按請求履行債務之訴，原告就其所主張債權發生原因之事
    實，固有舉證之責任，若被告自認此項事實而主張該債權已
    因清償而消滅，則清償之事實，應由被告負舉證之責任，最
    高法院28年上字第1920號判例足資參照。查被告於84年1 月
    11日向原告借用60萬元乙節，業如前述。被告雖辯稱業已清
    償完竣，並舉系爭借據上已註明「86年1 月11日歸還」為證
    ，惟系爭借據記載內容：「借據證明書，茲向丙○○借85萬
    元，86年1 月11日歸還，立據人乙○○，空口無憑、立據為
    證，84年1 月11日起每個月以3 分為利息計算，到歸還為止
    」，倘前開借據上「86年1 月11日歸還」字眼，係指被告已
    於86年1 月11日返還借款，則借據除記載：「借據證明書，
    茲向丙○○借85萬元，立據人乙○○，空口無憑、立據為證
    ，84年1 月11日起每個月以3 分為利息計算，到歸還為止」
    外，另行書立「86年1 月11日歸還」之文字；而非無間斷連
    續記載：「借據證明書，茲向丙○○借85萬元，86年1 月11
    日歸還，立據人乙○○，空口無憑、立據為證，84年1 月11
    日起每個月以3 分為利息計算，到歸還為止」。是依前開借
    據記載之旨趣觀之，上開記載「86年1 月11日歸還」之文字
    ，係被告承諾該借款應於86年1 月11日歸還，而非被告已於
    86年1 月11日返還借款，甚為明確。又被告另辯稱係被告之
    母甲○○標得會款60萬元，並自其設於高雄市第二信用合作
    社帳戶提領25萬元，以清償前開85萬元借款云云，惟經本院
    向大眾銀行調取乙○○設於高雄市第二信用合作社自84年1
    月1 日起至87年1 月1 日止之帳戶存、提款明細資料，經該
    行覆以乙○○設於高雄市第二信用合作社之帳戶自84年1 月
    1 日起至87年1 月1 日止並無任何往來明細資料乙節，有大
    眾銀行（99）眾營存密發字第1153號函在卷可稽（見本院卷
    第41頁），又被告復未能提出會單或互助會會員資料，以證
    明其母甲○○確曾以標會取得會款60萬元（見本院卷第30至
    31頁），則被告辯稱其已清償原告借款85萬元乙節，尚無證
    據足以證明。
  (五)末按給付無確定期限者，債務人於債權人得請求給付時，經
    其催告而未為給付，自受催告時起，負遲延責任。其經債權
    人起訴而送達訴狀，或依督促程序送達支付命令，或為其他
    相類之行為者，與催告有同一之效力；遲延之債務，以支付
    金錢為標的者，債權人得請求依法定利率計算之遲延利息；
    應付利息之債務，其利率未經約定，亦無法律可據者，週年
    利率為5%，民法第229 條第2 項、第233 條第1 項前段及第
    203 條分別定有明文。經查：本件起訴狀繕本已於98年10月
    16日送達被告，有送達達書附卷可稽（見本院98年度審移調
    字第259 號卷第6 頁，按係98年10月6 日寄存送達，而於98
    年10月16日發生送達之效力）。揆諸前揭說明，原告得請求
    自98年10月17日起至清償日止，按週年利率5%計算之利息。
六、從而，原告本於消費借貸之法律關係，請求被告給付60萬元
    ，及自起訴狀繕本送達翌日即98年10月17日起，至清償日止
    ，按週年利率5%計算利息，為有理由，應予准許，逾此範圍
    之請求，為無理由，應予駁回。
七、兩造陳明願供擔保，聲請宣告假執行或免為假執行，經核原
    告勝訴部份，合於法律規定，爰分別酌定相當之擔保金額宣
    告之；原告其餘假執行之聲請，因訴之駁回而失所依據，不
    予准許。
八、據上論結：本件原告之訴為一部有理由、一部無理由，依民
    事訴訟法第385 條第1 項、第79條、第390 條第2 項、第39
    2 條第2 項，判決如主文。
中    華    民    國    98    年    3     月    22    日
                  民事第三庭  法  官  洪能超
正本係照原本作成。
如不服本判決，應於送達後20日內，向本院提出上訴狀並表明上
訴理由，如於本判決宣示後送達前提起上訴者，應於判決送達後
10日內補提上訴理由書（須附繕本）。
中    華    民    國    98    年    3     月    22    日
                              書記官  火秋予

司法院資訊處製作；財團法人民間司法改革基金會備份。
